臺灣桃園地方法院交通事件裁定　　　　94年度交聲更字第24號
原處分機關　交通部公路總局新竹區監理所桃園監理站
異　議　人　甲○○
即受處分人
上受處分人因違反道路交通管理處罰條例案件，對於交通部公路
總局新竹區監理所桃園監理站中華民國九十四年五月十三日所為
桃監裁罰字第裁五二—ＤＡ0000000號裁決處分不服，聲
明異議，經本院於九十四年八月八日以九十四年度交聲字第二七
○號裁定駁回受處分人之聲明異議後，受處分人提起抗告，經臺
灣高等法院於九十四年九月五日以九十四年度交抗字第六三五號
裁定發回本院更為裁定，本院更為裁定如下：
    主  文
異議駁回
    理  由
一、原處分意旨略以：異議人即受處分人甲○○於民國九十四年
    三月二日下午六時四十分許，駕駛車牌號碼六九五二—ＫＤ
    號自小客車，沿桃園縣八德市○○街直行往和平路方向行駛
    ，因超車而跨越行車分向線駛入對向車道，在長安街一一二
    號前與在該對向車道直行往興豐路方向由袁美香所騎乘車牌
    號碼ＲＸＭ—五八六號輕型機車發生擦撞，造成袁美香人車
    倒地，並受有傷害，惟受處分人不僅未下車救護，反駕車駛
    離現場。嗣經桃園縣政府警察局交通隊以受處分人肇事致人
    受傷後逃逸之違規事實，而填製桃警局交字第ＤＡ0000
    000號舉發違反道路交通管理事件通知單，送請原處分機
    關交通部公路總局新竹區監理所桃園監理站依道路交通管理
    處罰條例第六十二條第一項等規定裁決，原處分機關於九十
    四年五月十三日以桃監裁罰字第裁五二—ＤＡ000000
    0號裁決書，裁處受處分人「吊銷駕駛執照，終身禁考」等
    語。
二、異議人聲明異議意旨略以：
（一）本件車禍並無任何證據可直接證明證人袁美香之受傷係異
      議人所造成，理由如下：異議人於九十四年三月二日下午
      六時四十分許，駕駛車號六九五二—ＫＤ自小客車，行經
      桃園縣八德市○○街一一二號前時，忽覺左後視鏡有碰撞
      聲，異議人隨即減速察看車後狀況，然異議人觀其車後並
      無發現有任何異狀，亦無有人受傷之情形，心想可能是自
      己與他車擦撞後，因無大礙，故該車亦自行離去，異議人
      乃繼續開車離開現場。然異議人回去後仍覺不妥，乃於隔
      日至現場查問前日是否有人於上開時間受傷，經現場店家
      告知，確有人受傷，異議人乃至警局說明案情，並於警局
      製作筆錄，且於員警通知下與受傷害人袁美香見面，異議
      人乃與其達成和解。異議人案發隔日於警局之自述，乃係
      為證實前日之擦撞是否造成事故，先至現場詢問在場人士
      後，再至警局說明案情，其於警局之說明，亦僅就當日自
      己所經歷之情況：其所駕駛之小客車有疑似與他車擦撞之
      情形所作描述，本件車禍並無任何證據可直接證明袁美香
      之受傷乃異議人肇事造成。
（二）異議人無「肇事逃逸」之故意，不符道路交通管理處罰條
      例第六十二條第一項後段之要件：按「．．．依道路交通
      管理處罰條例第六十二條第一項課予肇事致人受傷或死亡
      之汽車駕駛人三項義務：一、採取救護或其他必要之措施
      ；二、向警察機關報告之義務；三、汽車不得駛離現場，
      違反該義務者，即吊扣其駕照三個月至六個月，依其法條
      前後文之解釋，前段有關吊扣駕照之規定係指無逃逸之故
      意，而後段「逃逸者吊銷駕駛執照」係指違規情況更嚴重
      者，不僅是駛離現場，而且是出於逃逸之目的逃離現場不
      知去向者，則處以更重之處罰即吊銷駕駛執照．．．」亦
      此有高等法院九十一年度交抗字第一０六九號交通事件裁
      定明揭斯旨。查上開處罰條例第六十二條第一項前段：「
      不得駛離」之規定，其法律效果為「吊扣其駕照三個月至
      六個月」，與後段所稱「逃逸」之行為，法律效果為「吊
      銷駕駛執照」者，顯然不同，而該條「不得駛離」，及後
      段之「逃逸」，二者均係以「汽車駕駛人」駕駛汽車肇事
      致人受傷或死亡，應即採取救護或其他必要措施，並向警
      察機關報告」為前提，亦即課予肇事者負有對自己所為「
      危險前行為」所形之「保證人地位」並課予肇事者向警察
      機關自首之義務，故本條所欲保護者係傷者之生命權、損
      害賠償請求權及死者家屬損害賠償請求權之無礙行使，當
      無疑問。至於前段及後段之區別，主要應在於後者「逃逸
      」，係除駛離現場外，尚有積極逃避前述義務之主觀上惡
      意，而與單純之「駛離」現場有別。換言之，「單純駛離
      」係指肇事者主觀上以為或經受傷之人告知並無大礙；或
      因肇事者過失或重大過失而不知有肇事之情，惟客觀上一
      般明理之人均足判斷已有肇事致人受傷或死亡之情等情形
      均屬之。「逃逸」則係指肇事者除客觀上有駛離之行為外
      ，主觀上尚有故意逃避前述法定義務及責任之惡意，此觀
      交通部八十四年十二月一日交路八四字第０四六四０七號
      函針對舊法所稱逃逸之函釋，認肇事者如不知有肇事情形
      時，既無從「即時處理」，自乏肇事逃逸之責任，認為針
      對逃逸之處分，應以汽車駕駛人或所有人知悉肇事之事實
      為要件之見解，大致相符；及警政署八十九年二月二日（
      八九）警署交字第一九九四九號函之處理原則，稱「逃逸
      」行為之構成要件，應考量該汽車駕駛人有無逃避前述法
      定義務及肇事責任之意圖，依個案具體事實認定等見解相
      符。
（三）本件車禍，縱袁美香之受傷確係與異議人之小客車碰撞所
      造成，然異議人於車輛碰撞後，因無發現有人受傷之情形
      ，方駛離現場，縱異議人於案發時認為無人受傷而離去此
      部份之判斷具有過失，亦不得逕認其主觀上有肇事後「逃
      逸」之犯意，充其量僅符合上開「單純駛離」之要件而已
      ，原處分未予詳察，實有未洽，為此請求撤銷原處分云云
      。
三、本院之判斷：
（一）按「行車駕駛人超車時，有在對面有來車交會超車者，處
      新臺幣一千二百元以上二千四百元以下罰鍰」，道路交通
      管理處罰條例第四十七條第二款定有明文。又按「汽（機
      ）車駕駛人駕駛汽車肇事致人受傷或死亡，應即採取救護
      或其他必要措施，並向警察機關報告，不得駛離；違者吊
      扣其駕照三個月至六個月；逃逸者吊銷駕駛執照，又汽車
      駕駛人，曾依第六十二條第一項之規定吊銷駕駛執照者，
      不得考領駕駛執照」，分別為同條例第六十二條第一項、
      第六十七條第一項所明文規定。再按，修正前道路交通管
      理處罰條例第六十二條第二項規定：「汽車駕駛人如肇事
      致人受傷或死亡，應即採取救護或其他必要措施，並向警
      察機關報告，不得逃逸，違者吊銷其駕駛執照」，旨在增
      進行車安全，保護他人權益，以維持社會秩序，司法院大
      法官會議著有釋字第二八四號解釋可資參照，其理由書中
      更明揭：「道路交通事故發生後，有受傷或死亡之情形者
      ，應即時救護或採必要之措施，以防損害範圍之擴大。如
      駕駛人於肇事後，隨即駕車逃離現場，不僅使肇事責任認
      定困難，更可能使受傷之人喪失生命，自有從嚴處理之必
      要」。該條例於八十六年一月二十日經公布修正為道路交
      通管理處罰條例第六十二條第一項：「汽車駕駛人，駕駛
      汽車肇事致人受傷或死亡，應即採取救護或其他必要措施
      ，並向警察機關報告，不得駛離；違者吊扣其駕照三個月
      至六個月，逃逸者吊銷駕駛執照」，其規範意旨並無二致
      。然新法既區分違反不得駛離之規定者，吊扣其駕駛執照
      三個月至六個月，逃逸者吊銷駕駛執照，足見違反不得駛
      離之規定與逃逸之行為態樣間，有其區別，並非駛離即為
      逃逸。是所謂逃逸，應係指肇事者明知其有肇事責任，主
      觀上為逃避肇事責任而駛離，方應課以較重之吊銷駕駛執
      照之處罰。又同條例第六十七條第一項規定：「汽車駕駛
      人，曾依．．．第六十二條第一項之規定吊銷駕駛執照者
      ，終身不得考領駕駛執照。」，該規定係為維護車禍事故
      受害人生命安全、身體健康必要之公共政策，且在責令汽
      車駕駛人善盡行車安全之社會責任，屬維持社會秩序及增
      進公共利益所必要（司法院大法官釋字第五三一號解釋可
      資參照）。
（二）經查，本件異議人有肇事致人受傷之事實，理由如下：
    1.異議人於聲明異議狀中雖辯稱：本件車禍，並無任何證據
      可直接證明袁美香之受傷乃異議人肇事造成云云，經查：
      本件異議人甲○○於九十四年三月二日下午六時三十分至
      七時之間，駕駛車牌號碼六九五二—ＫＤ號自小客車，在
      沿桃園縣八德市○○街直行往和平路方向，於對向車道有
      來車交會之情況下，違規超車而跨越行車分向線駛入對向
      車道，在長安街一一二號前與在該對向車道直行往興豐路
      方向之車輛發生擦撞，致上開自小客車之左側後視鏡斷裂
      掉落等情，業據異議人於警詢、本院九十四年七月八日訊
      問時自承在卷，並有上開自小客車之車損照片在卷可稽（
      詳臺灣桃園地方法院檢察署九十四年度偵字第一０三六九
      號卷、本院九十四年度交聲字第二七０號卷九十四年七月
      八日訊問筆錄），堪信屬實。又被害人袁美香於九十四年
      三月二日晚間六時四十分許，騎乘車牌號碼ＲＸＭ—五八
      六號輕型機車沿八德市○○街直行往興豐路方向，在長安
      街一一二號前遭對向而來之自小客車侵入其車道內，該車
      之左側後視鏡擦撞其機車左側手把，致其人車倒地，並受
      有左小指、右足踝挫傷等傷害，自小客車之後視鏡掉落於
      現場等情，業據證人袁美香於警詢時、本院九十四年七月
      八日訊問時證述在卷，並有德濟醫院所出具之診斷證明書
      及車禍現場照片在卷可稽（詳同上偵查卷）。此外，證人
      即案發後到現場處理之警員童子威於本院九十四年七月八
      日訊問時，亦證述其於九十四年三月二日晚上接獲通知後
      ，確有到上揭現場處理本件車禍，當時自小客車已不在現
      場，自小客車之後視鏡掉落於現場，被害人袁美香及機車
      都還在現場等語明確（詳同上本院卷訊問筆錄）。
    2.承上，異議人既自承於上揭時、地駕駛上揭自小客車因不
      當超車而與一輛機車發生擦撞，致左側後視鏡斷裂，與證
      人袁美香於上揭時、地，遭不當超車之自小客車之後視鏡
      擦撞其機車手把，致人車倒地大致相符，又警方於現場所
      查扣之自小客車後視鏡即為上開自小客車所掉落，再者，
      觀諸事故發生隔日（九十四年三月三日）所拍攝之上揭自
      小客車車損照片，及依據異議人於本院訊問時之供述：「
      （問：你車子的左邊的後視鏡當天有無掉落？）有。（問
      ：你先前駕駛汽車，有左側後照鏡掉落的情形？）沒有。
      」（見同上偵查卷、本院卷訊問筆錄），足認異議人所有
      之上揭自小客車左側後照鏡係因本件交通事故而斷裂，核
      與被害人袁美香指述之受傷經過皆相符，且果如異議人所
      辯，被害人袁美香之受傷並非異議人所造成，則殊難想像
      何以異議人甘與被害人袁美香達成民事和解？從而，異議
      人確有於上揭時、地因違規超車而肇事，並致被害人袁美
      香受傷之事實，堪可認定，異議人所辯顯為事後卸責之詞
      ，委不足採。
    3.又異議人於警詢時供陳：「（問：對方行車方向、動態、
      發現距離多遠？）是沿長安街往興豐路方向行駛，發現機
      車時約還有三十公尺。」（詳同上偵查卷），又證人袁美
      香、童子威於本院訊問時，均證稱本件車禍現場有路燈，
      當天晚上路燈均有亮，而異議人於本院訊問時亦自承其當
      晚有開車前大燈，證人袁美香亦證稱其當天晚上有開車頭
      燈，足見本件車禍路段於車禍當時之光線明亮，視線應屬
      清楚；再異議人於本院訊問時又稱其當時有注意前方（詳
      同上本院卷訊問筆錄），因此，異議人在駛入對向車道之
      前，應即已發現對向車道有機車駛來，卻仍違規超車，顯
      有過失，雖異議人於本院訊問時翻異前詞，辯稱在聽到碰
      撞聲之前，並無看到對向車道有車子等節，實不足採。
    4.異議人所駕駛之自小客車在發生本件擦撞後即斷落於地，
      且被害人連同機車倒地，被害人所騎機車之左手把的煞車
      手把已變形，此據證人童子威證述在卷，異議人亦自承有
      聽到碰撞聲，足見當時二車發生擦撞之力道不小，方足使
      自小客車之後視鏡斷裂脫落、被害人之機車之煞車把手變
      形。異議人在駛入對向車道前既已見到有機車向前駛來，
      並在聽聞碰撞聲後，發現其所駕駛之自小客車之左側後視
      鏡掉落，其對於其所駕駛之自小客車與對向機車發生擦撞
      一節，自應知之甚明。而異議人既知其因超車駛入對向車
      道而肇事，自應將車停於現場，並立即下車查看對方有無
      受傷、採取必要之救護，並向警察機關報告，然證人袁美
      香於本院九十四年七月八日訊問時，已結證稱：「上揭自
      小客車於發生擦撞後就走了，並未停下來」等語（詳同上
      本院卷九十四年七月八日訊問筆錄），益徵異議人當時確
      未停車即駛離現場。且異議人迭於警詢、本院訊問、異議
      意旨中皆未否認其並未停車察看而自行離去，至多僅有減
      速察看車後狀況，是異議人在駕車肇事致人受傷後，未能
      停車照護，並接受警員調查，反驅車離開現場，其有肇事
      逃逸之行為已甚為明確。
    5.本件異議人雖一再辯稱：伊當時覺得左後視鏡有碰撞聲，
      伊即減速察看車後狀況，但觀看車後並未發現有任何異狀
      ，亦無有人受傷之情形，心想可能是自己與他車擦撞後，
      因無大礙，故該車亦自行離去，伊才繼續開車離開現場，
      伊非故意逃逸云云。然本件車禍現場之光線明亮，該處視
      線清楚，已如前述，異議人所駕駛之上揭自小客車亦有開
      車前大燈，依其在本院調查時所述，其當時之行車速度僅
      有每小時四十公里，倘其當時果真有減速，其自車內的後
      視鏡察看車後之情況，衡諸常情，理應能發現被害人連同
      機車跌倒於地，更何況依常情，一般人遇交通事故，如自
      己所駕駛之車輛後照鏡被撞斷，直覺反應必回頭察看對方
      為何人而如何肇事，甚且當場向對方就肇事原因及責任歸
      屬等加以爭執，而本件異議人竟稱觀看車後並未發現有任
      何異狀，亦無有人受傷之情形，故自行離去云云，此等對
      車損毫不關切之行為實與常理有所違背。再者，事故發生
      後，附近居民皆因碰撞聲響而出外察看，被害人之機車把
      手受創扭曲、異議人之後視鏡更因撞擊而掉落，顯見當時
      撞擊之猛烈，於一般情形下，應有致機車騎士倒地受傷之
      高度可能性，而異議人在聽聞此一撞擊聲後，應能臆測有
      人受傷之情形。尤有甚者，本件之異議人應有看見被害人
      袁美香人車倒地，否則若異議人在減速察看後，確認無人
      受傷始駛離，何以異議人在本院訊問中自承其因擔心如撞
      到人，後面有車追撞可能會造成對方死亡，而重回事故現
      場詢問是否有人受傷？（詳同上本院卷訊問筆錄），且異
      議人在警詢時陳稱其因一時慌張而未停車察看（見同上偵
      查卷），倘其已確認無人受傷，何須慌張？觀諸異議人上
      述之言行，異議人於碰撞發生後，應有看見被害人袁美香
      人、車倒地，雖其未停車而無法確知被害人之受傷情形，
      惟被害人及機車既已因碰撞而倒地，則異議人主觀上當可
      認知或預見被害人倒地後，通常會因此受有擦傷或瘀腫等
      傷害，亦即對被害人之受傷應有不確定故意之認識，嗣決
      意駕車逃逸，本院依上述之理由，已得異議人在驅車離開
      現場時，對被害人倒地後之受傷有所認識之心證，故異議
      人上開所辯洵不足採，其確有肇事致人受傷後而逃逸之行
      為，應堪認定。
    6.至異議人雖辯稱：隔天一大早，伊主動去自首，伊在警局
      也馬上和被害人和解，伊沒有逃逸之意思云云。惟自首與
      肇事當時已構成之違規行為無涉，肇事逃逸後自首無從解
      免其違規之責任，僅係刑事責任減輕之事由，且道路交通
      管理處罰條例第六十二條第一項之意旨，概以道路交通事
      故之發生，常非於己之鄰親家里，時有告救不能情事，乃
      科以肇事者須即採取救護或其他必要措施，並應向警察機
      關報告之法定義務，以防因就醫延誤致生無謂傷亡，並俾
      得通知傷亡者家屬到場，以明責任，是凡肇事人於行車肇
      事致人受傷或死亡，未即採取救護或其他必要措施，並向
      警察機關報告，即駕車駛離現場者，均應依該規定處罰，
      至其嗣後是否受刑事訴追及已否與被害人達成民事和解，
      賠償損失，對其應受處罰乙節，並不生影響（臺灣高等法
      院八十六年度交抗字第六十三號裁定意旨參照）。易言之
      ，該條之規定，意在督促肇事者在他人之身體、健康或生
      命法益遭受突如其來之侵害後，能「立即」救助傷者而有
      效防免傷者生命、身體法益之危險實現，故若當場未立刻
      施以救助，即已構成違背義務之違規行為，事後之自首、
      和解至多僅能就損害賠償部分負責，就肇事責任之釐清、
      減低傷者生命、身體、健康法益危險之部分，業已作為不
      可能，即便本件被害人因附近居民的救助，並未因異議人
      之肇事逃逸行為而受有生命、身體利益之實害，且異議人
      於隔日自首、與被害人達成和解之態度堪值嘉許，惟此要
      係民事部分之處理或關涉於其刑事責任之減輕，並不足以
      影響本件異議人肇事致人受傷後駕車逃逸之違規事實成立
      。職是，異議人既已對此一違背義務之行為及危險有所認
      知、預見，卻未履行該義務及減低風險，本院本於依法裁
      判原則，及基於禁止肇事者心存僥倖而不履行義務之立法
      本意，自仍應就事故當時異議人之行為及主觀認知，認定
      其構成違規行為。
六、綜上所述，原處分機關認異議人駕駛汽車肇事，致人受傷，
    未依規定採取救護或其他必要措施，並向警察機關報告，反
    而自現場逃逸，而依道路交通管理處罰條例第六十二條第一
    項規定，裁罰異議人吊銷駕駛執照，終身禁考，經核並無不
    合。異議意旨以被害人袁美香之傷害非其駕車所致、其無逃
    逸之故意等聲明異議，核無理由，應予駁回。
據上論斷，應依道路交通管理處罰條例第八十七條第二項，道路
交通案件處理辦法第十九條，裁定如主文。
中　  華  　民　　國  九十四  年　十一　月　　十      日
                     交通法庭   法  官   楊晴翔
如不服本裁定，應於裁定送達後五日內向本院提出抗告狀。
                                書記官    劉晨輝
中    華    民    國  九十四   年  十一  月   十一    日
